臺灣高雄地方法院民事判決　　　　　　　　　　　　　九十一年度重訴字第五九號
　　原　　　告　高雄市農會
　　法定代理人　丑○○
　　訴訟代理人　甲○○
　　被　　　告　戊○○
　　　　　　　　乙○○
　　　　　　　　癸○○
　　　　　　　　壬○○
　　　　　　　　丙○○
　　　　　　　　辛○○
　　　　　　　　子○○
　　　　　　　　己○○
　　　　　　　　庚○○○
右當事人間請求清償借款事件，本院判決如左：
    主    文
被告應連帶給付原告新台幣伍仟參佰萬元，及自民國八十九年十二月三日起至清償日
止，按年息百分之八點五三計算之利息，並自民國九十年一月四日起至清償日止，逾
期在六個月以內者，按上開利率百分之十，逾期超過六個月者，按上開利率百分之二
十計算之違約金。
訴訟費用由被告連帶負擔。
    事    實
甲、原告方面：
  一、聲明：求為判決如主文第一項所示。
  二、陳述：
  （一）被告戊○○於民國八十二年間邀同被告辛○○、癸○○、壬○○、丙○○、
        乙○○、子○○、己○○、庚○○○等八人為連帶保證人，並提供被告辛○○、癸○○、壬○○所有，坐落於高雄市○○區○○段二○一地號土地之應
        有部分二十五分之七為擔保物，向原告設定最高限額新台幣（下同）九千六
        百萬元之抵押借款，被告戊○○最後一次係於八十八年九月三日向原告借款
        五千三百萬元，約定借款期間自八十八年九月三日起至九十年九月三日止，
        利息依原告基本放款利率加上百分之零點六機動計算（現為百分之八點五三
        ），按月支付利息，如未按期清償，即喪失期限利益視為全部到期，除按前
        開利率加計遲延利息外，且逾期在六個月以內者，按約定利率百分之十，逾
        期超過六個月者，按約定利率百分之二十加付違約金，被告並簽立借據乙紙
        、授信約定書九份交原告收執。詎被告戊○○繳息至八十九年十二月三日止
        即未依約繳付，其債務已視為全部到期，幾經催討未果，尚積欠原告五千三
        百萬元，及自八十九年十二月三日起至清償日止，按年息百分之八點五三計
        算之利息，並自民國九十年一月四日起至清償日止，逾期在六個月以內者，
        按上開利率百分之十，逾期超過六個月者，按上開利率百分之二十計算之違
        約金。被告辛○○、癸○○、壬○○、丙○○、乙○○、子○○、己○○、
        庚○○○既然為被告戊○○本件借款之連帶保證人，自應就上開債務與被告
        戊○○負連帶清償之責，為此爰依消費借貸契約及連帶保證契約之法律關係
        ，提起本件訴訟，請求被告連帶給付如主文第一項所示之金額。
  （二）被告辛○○、癸○○、壬○○、丙○○、乙○○、子○○、己○○、庚○○○八人雖辯稱彼等並無擔任連帶保證人之意思，彼等簽名之真意，僅為同意
        被告戊○○將被告辛○○、癸○○、壬○○前揭土地之持分，設定抵押權予
        原告而已，並且當時簽名時，借據上方並無手寫之「連帶保證人」字樣云云
        ，惟１被告對於系爭借據與授信約定書上，彼等簽名、蓋章之真正均不爭執
        ，授信約定書第一條即明定：「本約定書所稱一切債務，係指立約人對貴會
        所負之票據、借款、墊款、保證等債務‧‧‧」，足證凡在授信約定書上簽
        名之人，即同意對於被告戊○○所負之債務，同負清償之責，文義至為明確
        ，且遍觀系爭借據及授信約定書，均無「被告只是以共有人身分同意設定抵
        押權」等相關文字，被告對此有利之事實，應負舉證責任。２又觀諸系爭借
        據上方，手寫之「連帶保證人」字樣下方即緊連被告子○○之簽名，而被告
        子○○簽名之高度顯然低於同排其他五人之簽名，足證手寫之「連帶保證人
        」五字，在被告子○○簽名之前即由原告對保人員書寫完畢，再由被告子○○簽名，然後被告丙○○、壬○○、辛○○、癸○○、乙○○五人亦接續依
        相關位置簽名，「連帶保證人」字樣絕非原告事後添註。
  （三）又被告辯稱被告辛○○、癸○○、壬○○所提供之擔保品價值已足資清償系
        爭借款，根本無須再徵求連帶保證人云云，惟財政部曾針對金融機構授信業
        務缺失應行改進事項，對於原告發文指示謂：「擔保物之徵取，僅為加強債
        權之保障，於萬一還款財源無著時之一種補救手段而已，而非憑擔保品為唯
        一核准融資之條件」，故非謂原告於徵取擔保品之後，即不可再徵求連帶保
        證人用以保障債權，被告此等抗辯，亦不可採。
  三、證據：提出借據乙紙、授信約定書十份、放款明細資料查詢及列印乙份、基本
      放款利率表乙紙、支出傳票乙紙、存款條乙紙、戶籍謄本乙份、財政部函暨放
      款估價表乙份為證。
乙、被告方面：
  一、聲明：求為判決駁回原告之訴。
  二、陳述：
  （一）被告戊○○自八十二年間起至八十八年間，陸續向原告借款五千三百萬元時
        ，即已提供其子即被告辛○○、癸○○、壬○○所有，坐落於三民區○○段
        二○一地號土地之持分二十五分之七為擔保物，設定最高限額抵押權九千六
        百萬元予原告，因上開土地乃屬農地，當時法令規定禁止分割，故原告乃要
        求被告戊○○須得到該土地其他共有人之同意，始得辦理本件借款暨抵押權
        設定事宜，被告辛○○、癸○○、壬○○、丙○○、乙○○、子○○、己○○、庚○○○八人等因均為前揭土地之共有人，遂應原告要求於借據及授信
        約定書上簽名，表示同意被告戊○○以被告辛○○、癸○○、壬○○之應有
        部分設定抵押乙事，是被告辛○○、癸○○、壬○○、丙○○、乙○○、子
        ○○、己○○、庚○○○八人對於被告戊○○之系爭借款，並無為其連帶保
        證之意思，自無須負擔保證責任。
  （二）證人即八十二年間原告辦理系爭借款之第一次對保人員黃明華，其於本院庭
        訊時，就本院多次詢問當初辦理借款對保時，是否有向被告辛○○八人說明
        ：渠等係連帶保證人、有否向被告辛○○八人解釋連帶保證人之意義等關鍵
        問題時，均避重就輕回答，概以：其「通常」辦理對保業務時，都會解釋保
        證責任為何；且證人黃明華又稱：被告當時陸續到來，但相距不到十分鐘，
        故伊即分為兩批向被告解釋保證責任云云，惟授信約定書上所載對保時間「
        三點四十分」、「三點五十分」均非被告所親簽，且當時被告均係陸續到來
        且各自簽名，並無證人黃明華所稱：被告分兩批聚集，經伊解釋後才簽名等
        情事，顯見其證言均為迴護之詞至明。
  （三）又契約須當事人互相意思表示一致始為成立，本件借款既係採一定額度循環
        動用之方式，則究竟被告戊○○於八十二年間向原告辦理申貸時，其借款額
        度為何？原告是否已告知被告辛○○等八人何謂連帶保證人及被告戊○○借
        款之額度多少？而據證人黃明華所言，當時被告簽名時，借據上的第一點至
        第四點都是空白的，衡諸常情，若為人作保，豈有於借款金額、借款期間、
        利息及違約金、及特約條款等重要借款條件均為空白時，即貿然承諾就他人
        借款負連帶保證責任之理？是以，本件被告辛○○八人並無為被告戊○○系
        爭借款擔任連帶保證人之真意及行為，且兩造間就保證金額、還款期限等必
        要之點並未約定，意思表示顯然未達於一致，故本件被告辛○○八人並非本
        件借款連帶保證人至明。
  三、證據：提出名片乙張、借據二紙、退伍令乙紙為證，並聲請訊問證人潘傳興、
      黃明華。
丙、本院依職權命原告提出本件借款擔保品之放款估價資料，並訊問證人傅玉英。
    理    由
一、本件原告主張：被告戊○○於八十二年間邀同被告辛○○、癸○○、壬○○、丙○○、乙○○、子○○、己○○、庚○○○等八人為連帶保證人，並提供被告辛○○、癸○○、壬○○所有，坐落於高雄市○○區○○段二○一地號土地之應有
    部分二十五分之七為擔保物，向原告設定最高限額九千六百萬元之抵押借款，被
    告戊○○最後一次係於八十八年九月三日向原告借款五千三百萬元，約定借款期
    間自八十八年九月三日起至九十年九月三日止，利息依原告基本放款利率加上百
    分之零點六機動計算（現為百分之八點五三），按月支付利息，如未按期清償，
    即喪失期限利益視為全部到期，除按前開利率加計遲延利息外，且逾期在六個月
    以內者，按約定利率百分之十，逾期超過六個月者，按約定利率百分之二十加付
    違約金，被告並簽立借據乙紙、授信約定書九份交原告收執。詎被告戊○○繳至
    八十九年十二月三日止即未依約繳付，其債務已視為全部到期，幾經催討未果，
    尚積欠原告五千三百萬元，及自八十九年十二月三日起至清償日止，按年息百分
    之八點五三計算之利息，並自民國九十年一月四日起至清償日止，逾期在六個月
    以內者，按上開利率百分之十，逾期超過六個月者，按上開利率百分之二十計算
    之違約金。被告辛○○、癸○○、壬○○、丙○○、乙○○、子○○、己○○、
    庚○○○八人既然為被告戊○○本件借款之連帶保證人，自應就上開債務與被告
    戊○○共負連帶清償之責，為此爰依消費借貸契約及連帶保證契約之法律關係，
    提起本件訴訟，請求被告連帶給付如主文第一項所示之金額等語。
二、被告則以：被告戊○○自八十二年間起至八十八年間，陸續向原告借款五千三百
    萬元時，即已提供其子即被告辛○○、癸○○、壬○○所有三民區○○段二○一
    地號土地之持分二十五分之七為擔保物，設定最高限額抵押權九千六百萬元予原
    告，因上開土地乃屬農地，當時法令規定禁止分割，故原告乃要求被告戊○○須
    得到該土地其他共有人之同意，始得辦理本件借款暨抵押權設定事宜，被告辛○○、癸○○、壬○○、丙○○、乙○○、子○○、己○○、庚○○○八人因均為
    前揭土地之共有人，遂應原告要求於借據及授信約定書上簽名，表示同意被告戊○○以被告辛○○、癸○○、壬○○之應有部分設定抵押乙事，是被告辛○○、
    癸○○、壬○○、丙○○、乙○○、子○○、己○○、庚○○○八人對於被告戊○○之系爭借款，並無為其連帶保證之意思，自無須負擔保證責任等語置辯。
三、兩造不爭執之事項：
（一）被告戊○○於八十二年間向原告借款，並提供其子即被告辛○○、癸○○、壬○○所有，坐落於高雄市○○區○○段二○一地號土地之應有部分二十五分之
      七為擔保物，設定最高限額九千六百萬元抵押登記，雙方約定被告戊○○於該
      額度下可循環環動用，被告戊○○最後一次係於八十八年九月三日向原告借款
      五千三百萬元，約定借款期間自八十八年九月三日起至九十年九月三日止，利
      息依原告基本放款利率加上百分之零點六機動計算（現為百分之八點五三），
      按月支付利息，如未按期清償，即喪失期限利益視為全部到期，除按前開利率
      加計遲延利息外，且逾期在六個月以內者，按約定利率百分之十，逾期超過六
      個月者，按約定利率百分之二十加付違約金，被告戊○○繳至八十九年十二月
      三日止即未依約繳付，其債務已視為全部到期，尚積欠原告五千三百萬元，及
      自八十九年十二月三日起至清償日止，按年息百分之八點五三計算之利息，並
      自民國九十年一月四日起至清償日止，逾期在六個月以內者，按上開利率百分
      之十，逾期超過六個月者，按上開利率百分之二十計算之違約金。
（二）原告所提出系爭八十八年九月三日該次借款之借據、及授信約定書（日期分別
      填載為八十八年八月二十七日、八十八年九月一日），其上之簽名確為被告親
      簽，印章亦經被告同意後蓋印。
四、本件之爭點厥為：被告辛○○、癸○○、壬○○、丙○○、乙○○、子○○、己○○、庚○○○八人，彼等同意簽名蓋章，是否僅係因為彼等同為前揭土地之共
    有人，因而同意被告戊○○以被告辛○○、癸○○、壬○○之應有部分設定抵押
    ，彼等對於系爭借款並無為被告戊○○連帶保證之意思？
（一）按解釋契約，固須探求當事人立約時之真意，不能拘泥於契約之文字，但契約
      文字業已表示當事人真意，無須別事探求者，即不得反捨契約文字而更為曲解
      ，最高法院十七年上字第一一一八號著有判例可資參照。經查：本件觀諸被告
      辛○○八人所簽立之八十八年九月三日系爭借據上，抬頭標體即為粗體大字「
      借據」二字，而「借款人：戊○○」欄旁，又印載有三欄清晰可見之「連帶保
      證人」字樣，被告己○○、庚○○○及訴外人丁○○（丁○○部分業經原告於
      本院九十一年十月二十三日言詞辯論期日撤回起訴）即均於欄下簽名、蓋章，
      被告子○○、丙○○、壬○○、癸○○、余連城則均接續於前揭「借據」標題
      欄下方、「連帶保證人」欄上方之空白處所簽名蓋章，彼等五人之簽名上方雖
      未再印有「連帶保證人」之字樣，惟就該借據形式上整體觀之，簽名人之身分
      若非借款人，否則即為連帶保證人，本件借款彼等既均非借款人，則彼等乃接
      續為「連帶保證人」欄之簽名甚明。又觀諸被告辛○○八人所簽立之八十八年
      八月二十七日、八十八年九月一日授信約定書上第一條即明定：「本約定書所
      稱一切債務，係指立約人對貴會所負之票據、借款、墊款、保證等債務及其他
      債務，並包括其利息、遲延利息、違約金、損害賠償及其他有關費用。」等文
      字，對於簽名於系爭文件上所欲代表之意義及內容均規定綦詳，衡諸常情，被
      告對於系爭文件之簽名意義，尚無錯誤認識之理；且被告辛○○八人中多為三
      十歲至四十餘歲之青壯人士，對於社會多有閱歷，其中不乏受有優良教育者，
      彼等豈會不知「連帶保證人」之責任為何！若非同意對於被告戊○○所負之債
      務，同負清償之責，何以甘於該文件上簽名用印！
（二）被告雖辯稱八十八年九月三日系爭借據中，被告子○○簽名上方之「連帶保證
      人」字樣乃原告事後填寫加註，且原告該次對保人員傅玉英進行對保時，並未
      再解釋連帶保證人之意義為何，故被告辛○○八人之簽名即不生連帶保證之效
      力云云，惟誠如前述，系爭借據「借款人：戊○○」欄旁，即印有三欄清晰可
      見之「連帶保證人」字樣，且被告己○○、庚○○○等人均已簽名其上，是被
      告子○○簽名上方之「連帶保證人」究為原告事前填載，或事後添註，概無影
      響被告子○○五人之簽名意義。況該「連帶保證人」字樣，乃係原告對保人員
      傅玉英事前填載，以供被告簽名時有所依循乙節，業經證人傅玉英二次到庭證
      述明確，且觀諸該手寫之「連帶保證人」字樣下方即緊連被告子○○之簽名，
      而被告子○○簽名之高度又顯然低於同排其他五人之簽名，足證手寫之「連帶
      保證人」五字，乃在被告子○○簽名前即由原告對保人員書寫完畢無誤；而借
      據及授信約定書上對於連帶保證人之字樣、責任內容既然均已記載明確，則原
      告行員傅玉英雖無再解釋連帶保證人之意義為何，對於保證契約之成立亦不生
      影響，是被告此等辯解，並不足採。
（三）末按當事人主張有利於己之事實者，就其事實有舉證之責任，民事訴訟法第二
      百七十七條前段定有明文。被告辛○○八人雖辯稱因為本件借款之擔保品為農
      地，彼等同為該農地之共有人，所以原告要求彼等均須簽名，同意被告戊○○
      以被告辛○○、癸○○、壬○○之應有部分設定抵押云云，惟此為原告所否認
      ，且證人即八十二年間辦理本件借款第一次核貸、對保之人員潘傳興、黃明華
      ，亦均否認有前揭情事存在。再者，綜觀被告所簽名之借據、授信約定書或其
      他相關文件，並無被告僅係以共有人身分同意設定抵押權等類似文句之約定，
      若被告於借據上簽名僅係為表示同意被告辛○○、壬○○、癸○○持分設定抵
      押，則為何復願意一一於授信約定書上簽名用印，而無所懷疑！且不動產之共
      有人本可對其應有部分自由處分，無須得到其他共有人之同意，此觀諸民法第
      八百十九條第一項自明，八十二年農業發展條例對於應有部分之處分亦未特別
      規定須共有人同意，以原告辦理融資放款業務之必要性而言，似無以此要求被
      告辛○○八人共同簽名之理。另被告雖認系爭抵押品即已足供被告戊○○借款
      之擔保，原告根本無須再徵求連帶保證人云云，惟原告於八十二年間對於系爭
      抵押物之放款估價乃為八千一百七十五萬三千四百三十元，而被告戊○○向原
      告辦理之借款最高限額乃為九千六百萬元，明顯高於擔保品之放款估價，此有
      系爭擔保品放款估價資料乙份在卷可參，是原告另行要求被告戊○○，邀請他
      人共同作保，亦屬可能，況擔保物之徵取，僅為加強債權之保障，於萬一還款
      財源無著時之一種補救手段而已，而非憑擔保品為唯一核准融資之條件，故自
      難以原告已向被告戊○○徵得前揭擔保品等事實，即遽以推論原告毋須再徵求
      連帶保證人保障系爭債權，被告此等辯解亦不足以採信，揆諸前揭規定，被告
      既無法舉證以實其說，自應受不利益之認定。
五、綜上所述，被告對於八十八年九月三日系爭借款金額、借據及授信約定書上簽名
    、蓋章之真正均不爭執，且被告辛○○八人所簽立之借據、授信約定書上所載文
    字均已清楚約定，彼等所負擔者乃為連帶保證人責任，此外，被告辛○○八人復
    不能舉證證明，彼等簽名僅係同意被告辛○○、癸○○、壬○○以應有部分設定
    抵押乙事，揆諸前揭判例意旨，被告自應依照契約約定，就系爭借款共負連帶清
    償之責。從而，原告本於消費借貸及連帶保證之法律關係，請求被告連帶給付五
    千三百萬元，及自民國八十九年十二月三日起至清償日止，按年息百分之八點五
    三計算之利息，並自民國九十年一月四日起至清償日止，逾期在六個月以內者，
    按上開利率百分之十，逾期超過六個月者，按上開利率百分之二十計算之違約金
    ，即有理由，應予准許。
六、本件事證已明，兩造其餘攻擊防禦方法，核與本件判決結果不生影響，爰不一一
    論述。
七、結論：原告之訴為有理由，依民事訴訟法第八十五條第二項，判決如主文。
中   　  華　 　　民　 　　國　　 九十一　　年　　十一　　　月　　六　　日
                              臺灣高雄地方法院民事第二庭
~B審判長法官　吳進寶
~B法　　　官　唐照明
~B法　　　官　蔡川富
如不服本判決，應於送達後廿日內，向本院提出上訴狀並表明上訴理由，如於本送達
前提起上訴者，應於判決送達後十日內補提上訴理由書（須附繕本）。
中   　  華　 　　民　 　　國　　 九十一　　年　　十一　　　月　　六　　日
~B法院書記官　黃俊凱
